臺中高等行政法院判決
　　　　　　　　　　　　　　　　　　 96年度訴字第00031號
　　　　　　　　　　　　　　　.
原　　　告　甲○
訴訟代理人　黃鴻隆　會計師
被　　　告　財政部臺灣省中區國稅局
代　表　人　乙○○
訴訟代理人　戊○○
　　　　　　丙○○
　　　　　　丁○○
上列當事人間因綜合所得稅事件，原告不服財政部中華民國95年
11月30日台財訴字第09500425550號訴願決定（案號：第0000000
0號），提起行政訴訟，本院判決如下︰
　　主  文
訴願決定及原處分（復查決定）均撤銷。
訴訟費用由被告負擔。
　　事  實
一、事實概要：緣原告民國（下同）89年度綜合所得稅結算申報
    ，原列報租賃所得新台幣（下同）1,127,769元，經被告所
    屬員林稽徵所核定13,207,216元，歸課綜合所得總額15,251
    ,045元，補徵應納稅額4,738,332元，並依所得稅法第110條
    第1項規定按所漏稅額2,796元及4,738,707元分別處0.2倍及
    0.5倍罰鍰合計2,369,900元（計至百元止）。原告不服，申
    請復查未獲變更，提起訴願亦遭駁回，遂提起本件行政訴訟
    。
二、兩造之聲明：
    (一)原告聲明：求為判決：
      1.訴願決定及原處分均撤銷。
      2.訴訟費用由被告負擔。
　　(二)被告聲明：求為判決駁回原告之訴。
三、兩造之陳述：
    (一)原告部分：
      1.租賃所得部分：
        (1)被告依據財政部88年3月12日台財稅第881902753號函
          ，按工程造價核課出租人（即原告）建造年度（89年
          度）之租賃所得12,079,447元乙案，由於該號函，財
          政部自96年3月16日發布日起廢止，已失其效力，因
          此針對原告前所核課之租賃所得，依法應將其訴願決
          定及原處分均撤銷，另為適法處分。
        (2)財政部表示，承租人於承租之土地上自費建物，約定
          以土地出租人（個人）為房屋起造人及所有權人，依
          照財政部82年6月22日台財稅第821489474號函、85年
          5月22日台財稅第851905235號函、88年3月12日台財
          稅第881902753號函釋規定，公司在各建造年度實際
          支付之工程造價，應認屬承租人代土地出租人所為之
          給付，故應按各建造年度之工程造價核課出租人各建
          造年度之租賃收入。惟因出租人雖於租賃契約期間開
          始即取得建物所有權，但在租賃期間結束前，對該建
          物並無使用權，建物於承租人使用期間亦難以轉讓，
          尚難獲有實際利益，其實際利益須俟租賃期滿後才能
          完整享有。因此，外界對於財政部上開3解釋令所規
          定之課稅時點及金額迭有爭議，亦引發許多爭訟案件
          ，於是財政部於96年3月16日發布日起廢止上述三號
          函釋令。
        (3)依據財政部96年3月16日台財稅字第09604517910號函
          規定：「土地承租人於承租之土地上自費建屋，將建
          物所有權登記為出租人（包含個人或營利事業）所有
          ，並約定租賃期間由承租人使用該房屋，土地出租人
          應依建物之營建總成本，按租賃期間平均計算各年度
          租賃收入加計當年度收取之現金為其租賃收入總額，
          於減除必要損耗及費用後，核算各年度租賃所得。‧
          ‧‧」，因此本案依據上述該號函應按租賃期間14年
          10個月平均計算各年度租賃收入加計當年度收取之現
          金為其租賃收入總額，於減除必要損耗及費用後，核
          算原告各年度租賃所得。
        (4)原告與林清池、林文炎、林哲雍及林訓宇等土地所有
          權人於89年間將渠等共有彰化縣員林鎮○○段621、6
          20之11及620之12地號（重測後為至善段426、462及4
          64地號）土地出租予陳昭星，雙方於89年3月21日簽
          訂土地租賃契約，約定租賃期間自89年4月10日起至1
          04年2月9日止，保證金2,500,000元，承租人除依約
          給付租金外，並由承租人出資而以原告、林清池及林
          文炎等3人名義為起造人建造房屋（原告持分三分之
          一），原查核定原告除取得土地租賃收入1,977,670
          元外，並就地主出租土地收取之保證金2,500,000元
          按當地銀行業通行之一年期存款利率設算租金90,754
          元，依原告持分比例核算租賃收入26,218元，又系爭
          房屋89年度投入建造成本63,500,000元，依原告持分
          比例三分之一核算租賃收入21,166,667元，合計全年
          租賃收入23,170,555元，減除原告自行列報1,978,54
          2元後，就其差額減除43%必要損耗及費用，再行核定
          租賃所得12,079,447元。原告主張並無收到該筆租賃
          所得，系爭建物實際所有權人為陳昭星，因該土地已
          設定抵押權向銀行貸款，銀行為確保其抵押權之債權
          ，才要求應以原告名義為起造人，被告依財政部88年
          3月12日台財稅第881902753號函釋按工程造價核課原
          告建造年度之租賃所得，由於該號函，財政部自96年
          3月16日發布日起廢止，已失其效力。
        (5)由於百川醫院負責人陳昭星倒閉，依據土地租賃契約
          書第2條租賃期間自89年4月10日起至104年2月9日止
          計14年10個月，因土地租約尚未到期，原告無法拆屋
          還地，因此該建築物實際所有權人百川醫院負責人陳
          昭星，再將其實際所有權及使用權轉讓予建霖醫療器
          材股份有限公司，為兩造不爭。
        (6)建霖醫療器材股份有限公司取得該建築物實際所有權
          及使用權後，再轉租予員生醫院，繼續經營醫院，然
          後每月收取租金245萬元。足以證明該建築物之實際
          所有權人建霖醫療器材股份有限公司，已將該工程造
          價轉換並申報每月租金收入245萬元在案。相關事證
          詳見鈞院95年訴字第00764號判決書影本及該案件96
          年3月20日準備程序筆錄略述如下：法官訊問：陳
          生業是建霖醫療器材公司的實際負責人？證人陳生業
          答：是的，實際業務都我負責。法官訊問：原告系
          爭土地最初是由陳昭星承租，為何由你接續承租？證
          人陳生業答：因為陳昭星週轉不靈，把醫院交給我們
          經營，債務也由我們承擔，當初醫院是由陳昭星蓋的
          。法官訊問：為何房屋的所有權登記為原告的名義
          ？證人陳生業答：因為我承接的時候房屋已經蓋好了
          ，就是登記地主的名字，我承接後希望地主把建物變
          更登記為我們的名字，但他們不同意，所以仍登記為
          地主名下。法官訊問：有無約定租賃期滿，建物如
          何處理？證人陳生業答：有的，當時約定租賃期滿，
          地主如果要承租的話，我們有優先承租權，如果不再
          租的話，要拆屋還地。法官訊問：承租土地租金如
          何計算？證人陳生業答：從91年開始，兩筆土地租金
          合計684,880元，以後每2年調整4％。法官訊問：
          轉租給員生醫院租金如何計算？證人陳生業答：從92
          年1月1日轉租給陳守棟醫師，醫院名稱改為員生醫院
          ，租金土地部分是按地主租給我相同的租金計算，建
          物及醫療設備部分是每月245萬元。關於土地租金部
          分依據租約第3條約定是以如附件一所示之金額，我
          今天有把附件一的明細帶來。（當庭提出附卷）法
          官訊問：陳昭星轉讓給建霖公司有否補貼其建築費用
          ？證人陳生業答：我沒有補貼其建築費用，但債務由
          我承接，我總計要負擔的成本是281,250,306元。
          法官訊問：陳守棟係向何人承租醫院經營？證人陳守
          棟答：是向建霖醫療器材公司承租，土地部分的租金
          是按照地主出租給建霖公司的租金計算，建物是以每
          月245萬元計算。法官訊問：兩造對證人所述有何
          意見？原告訴代黃鴻隆答：甲、對證人所述沒有意見
          。乙、但被告對本案核案的財政部88年3月12日台財
          稅第881902753號函自96年3月16日台財稅字第096045
          17910號函釋發布起廢止，賦稅署也針對這種情形於9
          6年3月14日發布新聞稿。被告訴代答：一、原告及其
          他地主所簽的租賃契約是在原卷第53頁，依該契約記
          載建霖承租的標的是包括土地及建物並非只有承租土
          地。二、財政部96年3月16日台財稅字第09604517910
          號函釋僅是將建造成本按租期平均計算，並非不予核
          課。法官訊問：被告主張建霖公司向地主承租的租
          賃契約是包括土地及建物，原告有何意見？原告訴代
          甲○答：建物不是我們的，我們只有出租土地，因為
          房屋是登記我們的名義，租約就一併把建物列入。
        (7)由於該建物門牌：員林鎮○○路359號。第一層至第
          六層總面積6,451.85平方公尺加屋頂突出物178.88平
          方公尺加地下層1,181.19平方公尺，合計全部總面積
          7,811.92平方公尺（約2,363.11坪）。登記名義所有
          權雖係原告，但實際所有權及使用權因原承租人百川
          醫院負責人陳昭星倒閉，隨即轉讓予建霖醫療器材股
          份有限公司。建霖醫療器材股份有限公司取得該建築
          物實際所有權及使用權後，91年開始土地租金每月68
          4,880元，以後每2年調整4％，另建物約2,363.11坪
          及醫療設備部份，轉租於員生醫院陳守棟醫師每月租
          金245萬元，故依據原告、證人陳生業、陳守棟等陳
          述，再次證明原告與建霖醫療器材股份有限公司所公
          証簽訂的房屋土地租賃契約書，雖包含房屋，但原告
          確僅收到該契約第三條土地租金每月684,880元。
        (8)本案租賃所得行政救濟，有原告、林清池、林文炎等
          三人。其中林清池案件已在訴願階段，被財政部訴願
          審議委員會以96年4月12日台財訴字第09500425520號
          函將原處分（復查決定）撤銷，由被告另為處分。另
          林文炎案件亦於鈞院95年度訴字第00764號判決將訴
          願決定及原處分（復查決定）均撤銷在案，現僅剩原
          告在鈞院行政訴訟中。
        (9)建霖醫療器材股份有限公司取得該建築物實際所有權
          及使用權後，再轉租予員生醫院，繼續經營醫院，然
          後每月收取租金新台幣245萬元。足以證明該建築物
          之實際所有權人建霖醫療器材股份有限公司，已將該
          工程造價轉換並申報每月租金收入新台幣245萬元在
          案。相關事證詳見鈞院95年訴字第764號判決書影本
          。
        (10)雙方爭點部分：
          原告收取租金是否包括土地及建物？被告於96年5
            月16日鈞院第12法庭言詞辯論時，臨時提示建霖醫
            療器材股份有限公司96年4月26日說明書，編號009
            頁房屋土地租賃契約書第3條：租金第1項：員林段
            621地號全部、員林段620之11地號部份及620-12地
            號部份（如後附圖斜線部份）約446坪，及員林鎮
            ○○里○○路359號上建物全部，合計每月租金684
            ,880元整，質疑原告每月收取租金係包括土地及建
            物，不然為何契約書記載係房屋土地租賃契約書。
            上述被告之質疑，同樣案件，同樣情況，同樣被告
            ，原告已於鈞院95年度訴字第764號林文炎訴訟案
            件中，舉證答辯並經鈞院調查原告確僅收到土地租
            金每月684,880元而已，至於建物及醫療設備係由
            建霖醫療器材股份有限公司向員生醫院收取。依據
            被告核定員林鎮○○路當地一般房屋租金標準表，
            每坪每月租金480元，該建物每月至少租金1,134,2
            93元（480元×2,363.11坪＝1,134,293元），但為
            何原告僅收到租金684,880元，再度證明原告僅收
            到土地租金而已，至於該建物於租賃期間使用權確
            屬建霖醫療器材股份有限公司所有。
          被告指摘原告係建霖醫療器材股份有限公司股東，
            是一種租稅形式之安排。原告確係建霖醫療器材股
            份有限公司股東，只是當時百川醫院院長陳昭星，
            突然發生財務危機，除了挪用醫師借款以外，並將
            許多民間友人借貸也一併挪用，另外更變本加厲向
            地下錢莊借貸，造成百川醫院週轉不靈倒閉，群龍
            無首之際，只好組成廠商員工自救委員會，然後再
            成立建霖醫療器材股份有限公司，原告係屬民間借
            款人士，於是被迫成為該公司股東。原告僅是建霖
            醫療器材股份有限公司股東，並非董監事及負責人
            ，該公司如何運作，確實不知，至於為何該公司與
            員生醫院會產生行政救濟，原告確實不知，只是單
            純土地租金收取人而已。
          被告於96年5月16日鈞院第12法庭言詞辯論時，臨
            時提示建霖醫療器材股份有限公司96年4月26日說
            明書，再度質疑該公司營業成本（勞務成本）偏高
            ，不知與本案有何關係？說明如下：該公司91年度
            營業成本6,408,125元佔營業收入21,360, 416元＝
            30％。該公司92年度營業成本18,859,937元佔營業
            收入27,999,996元＝67.36％。該公司93年度營業
            成本18,894,898元佔營業收入28,050,472元＝67.3
            6％。質疑建霖醫療器材股份有限公司營業成本（
            勞務成本）67.36％偏高。原告不知被告指摘質疑
            建霖醫療器材股份有限公司營業成本（勞務成本）
            偏高，與本案根本無任何關係？本件訴訟標的係百
            川醫院倒閉，因百川醫院與建霖醫療器材股份有限
            公司之債務問題，所以百川醫院才將員林鎮○○路
            359號之建物使用權移轉予建霖醫療器材股份有限
            公司抵銷債務。實際上係百川醫院負責人陳昭星倒
            閉，因前與地主（即原告）所簽訂原租賃契約，自
            89年4月10日起至104年2月9日止計14年10個月，因
            尚未到期，於是將未到期之租賃期間，把該建物員
            林鎮○○路359號使用權移轉予建霖醫療器材股份
            有限公司。因此才有原告與建霖醫療器材股份有限
            公司所簽訂房屋土地租賃契約書第12條：乙方租賃
            期滿，如未續約，乙方同意立即拆屋還地，此乃銜
            接原百川醫院租賃契約之法律效力。
          被告於96年5月16日鈞院第12法庭言詞辯論時，臨
            時提示員生醫院負責人陳守棟92年度綜合所得稅復
            查理由書，被告原查人員將員生醫院支付予建霖醫
            療器材股份有限公司租金費用29,400,000元等科目
            全部剔除，補徵稅額12,443,575元，其剔除理由係
            建霖醫療器材股份有限公司收取來自員生醫院給付
            建物及設備租金每月245萬元，因該發票品名欄位
            應填寫租金收入，但建霖醫療器材股份有限公司因
            為沒有該建物所有權，只有使用權，於是在發票品
            名欄位填寫管理費收入，就是這樣，被告查核人員
            即以非屬員生醫院直接必要費用，全部剔除，即刻
            補徵該醫院負責人陳守棟92年度綜合所得稅稅額12
            ,443,575元，被告這種查帳方式，根本違背實質課
            稅及公平正義原則；不知被告提示員生醫院負責人
            陳守棟復查案件，與原告本件訴訟有何關係？
          原告所收取租金係土地租金，不是建物租金。原告
            係建霖醫療器材股份有限公司股東與該公司申報營
            業成本（勞務成本）偏高，與本案件跟本無任何關
            係，特此說明。本案件訴訟標的係百川醫院倒閉，
            將其未到期之租賃期間該建物員林鎮○○路359號
            使用權移轉予建霖醫療器材股份有限公司，使該公
            司銜接該未到期租賃期間之法律關係。員生醫院負
            責人陳守棟復查案件與原告收取土地租金亦無任何
            關係。
          被告又於96年5月29日準備程序庭提示原告郵局存
            證信函第335號（通知承租人陳昭星因其未能履約
            ，與其所簽訂之租約正式終止），憑此作為主張，
            咨意推斷原告已取得該建物之使用權，昧著良心、
            空言主張，深不知鈞院95年度訴字第00764號林文
            炎訴訟案件中，已職權調查，證明原告確僅收到土
            地租金每月684,880元之事實。
          若以被告主張邏輯推斷，原告如果事先不以郵局存
            證信函第335號來通知承租人陳昭星終止89年度公
            字第0410號公證登記之租賃契約時，被告則依據公
            證登記租賃契約二份來核課原告租賃所得，其中一
            份來核課原告向承租人百川醫院負責人陳昭星收取
            土地租金每月684,880元，另一份再核課原告向承
            租人建霖醫療器材股份有限公司收取土地租金每月
            684,880元，因此將造成土地租金重複課稅之事實
            ，理由：「原告不去終止89年度公字第0410號公證
            登記之租賃契約，被告依據查獲資料核課該筆土地
            租金並無不合，應予維持，至於百川醫院負責人陳
            昭星因倒閉行蹤不明，原告主張確無收到該筆土地
            租金，針對其有利之事實，負舉證責任」。
          由於原告確實僅收到承租人建霖醫療器材股份有限
            公司土地租金每月684,880元，已獲鈞院職權調查
            及證人陳生業與陳守棟等二人到庭結證屬實在案，
            被告又再度質疑，難道懷疑鈞院調查能力嗎？
          按改制前行政法院51年判字第391號判例：「官署
            所為之行政處分，經人民提起訴願，由受理訴願官
            署就實體上為審查決定而確定者，即兼有形式上及
            其實質上之確定力，當事人不得復就同一事項再行
            爭執‧‧‧。」及最高行政法院95年2月份庭長法
            官聯席會議決議意旨謂行政訴訟法第213條規定：
            「訴訟標的於確定之終局判決中經裁判者，有確定
            力。」故訴訟標的於確定終局判決中經裁判，嗣後
            當事人即不得為與該確定判決意旨相反之主張，法
            院亦不得為與該確定判決意旨相反之判斷（最高行
            政法院72年判字第336號判例參照）。
          綜上所述，本案原租賃契約，自89年4月10日起至1
            04年2月9日止計14年10個月，由於原承租人百川醫
            院負責人陳昭星倒閉，隨即將實際所有權及使用權
            轉讓予建霖醫療器材股份有限公司，亦即百川醫院
            倒閉，將其未到期之租賃期間該建物員林鎮○○路
            359號使用權移轉予建霖醫療器材股份有限公司，
            使該公司銜接該未到期租賃期間之法律關係。因此
            自89年4月10日起至104年2月9日止，此段租賃期間
            結束前，原告對該建物並無使用權，建物於承租人
            使用期間亦難以轉讓，尚難獲有實際利益，其實際
            利益須俟租賃期滿後才能完整享有。因此應按財政
            部96年3月16日台財稅字第09604517910號函規定：
            「按租賃期間14年10個月平均計算各年度租賃收入
            加計當年度收取之現金為其租賃收入總額，於減除
            必要損耗及費用後，核算原告各年度租賃所得。」
            。
      2.罰鍰部分：
        (1)因本稅部份（租賃所得）應依據財政部96年3月16日
          台財稅字第09604517910號函規定：「按租賃期間平
          均計算各年度租賃收入加計當年度收取之現金為其租
          賃收入總額，於減除必要損耗及費用後，核算各年度
          租賃所得。」因此罰鍰依法應重新審理。
        (2)由於被告以擬制方式，強制歸課原告之租賃所得，但
          原告確無收取任何一毛錢，不知如何申報？申報金額
          多少？均面臨問題？因此稅捐稽徵機關針對擬制課稅
          方式，依法應先通知納稅義務人於期限內申報，若逾
          期申報才構成補稅處罰之規定，（例如：遺產及贈與
          稅法第5條第1項各款規定之擬制贈與。）另為便民利
          課起見，實務上僅補稅不罰，（例如：所得稅法第14
          條第5類租賃所得第4款：「將財產借與他人使用，除
          經查明確係無償且非供營業或執行業務者使用外，應
          參照當地一般租金情況，計算租賃收入，繳納所得稅
          。」及同法條第7類財產交易所得「個人出售房屋未
          申報或已申報而未能提出證明文件之財產交易所得標
          準。」）。本案原告沒有接獲申報通知，依據個人綜
          合所得稅之所得收付實現原則，沒有收到租賃所得當
          然即沒有短、漏報綜合所得稅之情事，怎麼會依所得
          稅法第110條第1項規定，處以0.5倍之罰鍰，顯然違
          反所得稅法之個人綜合所得稅之所得收付實現原則之
          立法意旨，該裁罰於法無據，依法應予撤銷該罰鍰。
    (二)被告部分：
      1.租賃所得：
        (1)按「個人之綜合所得總額，以其全年左列各類所得合
          併計算之‧‧‧第5類：租賃所得‧‧‧一、財產租
          賃所得及權利金所得之計算，以全年租賃收入或權利
          金收入，減除必要損耗及費用後之餘額為所得額‧‧
          ‧三、財產出租，收有押金或任何款項類似押金者，
          或以財產出典而取得典價者，均應就各該款項按當地
          銀行業通行之一年期存款利率，計算租賃收入。」為
          行為時所得稅法第14條第1項第5類第1款及第3款前段
          所明定。次按「公司與地主訂定土地租賃契約，由其
          在所承租之土地上自費建屋，並以出租人名義為起造
          人及將該房屋登記為出租人所有，約定該公司需另支
          付租金及租賃期滿應拆屋還地，因出租人自房屋興建
          完成即取得該建物之所有權，於租賃期間屆滿，該建
          物是否拆除，當由出租人自由處分，不因此而影響出
          租人已取得該建物所有權之事實，故該房屋之建造成
          本，仍應視為承租土地之對價，按該公司於各該建造
          年度實際支付之工程造價，核課出租人建造年度之租
          賃所得。」為財政部88年3月12日台財稅第881902753
          號函所明釋。
        (2)原告與林清池、林文炎、林哲雍及林訓宇等土地所有
          權人於89年間將渠等共有彰化縣員林鎮○○段621（
          原告持分三分之一）、620之11及620之12（原告持分
          各九分之一）地號（重測後為至善段426、462及464
          地號）土地出租予陳昭星，雙方於89年3月21日簽訂
          土地租賃契約，約定租賃期間自89年4月10日起至104
          年2月9日止，保證金2,500,000元，承租人除依約給
          付租金外，並由承租人出資而以原告、林清池及林文
          炎等3人名義為起造人建造房屋（原告持分三分之一
          ），原查核定原告除取得土地租賃收入1,977,670元
          外，並就地主出租土地收取之保證金2,500,000元按
          當地銀行業通行之一年期存款利率設算租金90,754元
          ，依原告持分比例核算租賃收入26,218元，又系爭房
          屋89年度投入建造成本63,500,000元，依原告持分比
          例三分之一核算租賃收入21,166,667元，合計全年租
          賃收入23,170,555元，減除原告自行列報1,978,542
          元後，就其差額減除43%必要損耗及費用，再行核定
          租賃所得12,079,447元。原告不服申請復查，主張並
          無收到該筆租賃所得，系爭建物實際所有權人為陳昭
          星，因該土地已設定抵押權向銀行貸款，銀行為確保
          其抵押權之債權，才要求應以原告名義為起造人，被
          告依財政部88年3月12日台財稅第881902753號函釋按
          工程造價核課原告建造年度之租賃所得實屬錯誤云云
          。經被告復查決定略以，查承租人陳昭星於該承租土
          地上建造房屋供百川醫院員林分院營業使用，以原告
          、林清池及林文炎等3人為起造人，於88年12月28日
          開工，89年8月16日竣工，工程總價63,500,000元由
          承租人支付，有土地租賃契約書、彰化縣政府工務局
          所核發之使用執照、工程竣工驗收證明書、承包商國
          力營造工程股份有限公司負責人葉新化談話筆錄及工
          程合約書等影本可稽，房屋興建完成後即於89年11月
          21日登記為原告、林清池及林文炎等3人所有，原告
          主張系爭建物實際所有權人為陳昭星乙節核無足採，
          原查依前揭規定，將實際查得該房屋之建造成本63,5
          00,000元視為原告、林清池及林文炎等3人出租土地
          所獲之對價，並按原告持分比例三分之一歸課租賃收
          入並無不合，復查後乃予駁回。原告不服，提起訴願
          ，財政部持與被告相同之論見，予以駁回。
        (3)原告訴訟意旨略謂：系爭租賃所得係被告強制歸戶核
          課，其並無收到該筆租賃所得，系爭建物實際所有權
          人為百川醫院負責人陳昭星，因該土地已設定抵押權
          向銀行貸款，銀行為確保其抵押權之債權，才要求應
          以原告名義為起造人。嗣因百川醫院倒閉，陳昭星再
          將其實際所有權及使用權轉讓予建霖醫療器材股份有
          限公司（以下簡稱建霖公司），由建霖公司再轉租予
          員生醫院繼續經營醫院，每月收取租金2,450,000元
          ，足證該建物實際所有權人建霖公司已將工程造價轉
          換並申報租金在案。若被告再依財政部88年3月12日
          台財稅第881902753號函釋按工程造價核課原告建造
          年度之租賃所得，即屬重複核課云云。
        (4)查系爭房屋係89年間由承租人陳昭星出資興建，為原
          告所不爭，系爭房屋既以原告、林清池及林文炎等3
          人為起造人及所有權人，原告等3人即獲有此財產上
          之利益，該房屋之建造成本應視為承租土地之對價，
          與支付租金相同，被告原查依查得房屋建造成本63,5
          00,000元核定為原告等3人出租土地所獲之對價，按
          原告持分比例三分之一歸課原告租賃收入，並無不合
          。次查原告於91年間原承租人陳昭星所經營醫院倒閉
          後，陸續以原告本人名義與建霖公司及員生醫院簽訂
          土地房屋租賃契約書（原處分卷第60頁至第79頁及第
          94頁至第100頁），租賃標的為彰化縣員林鎮○○段6
          21、620之11及620之12地號土地及彰化縣員林鎮○○
          里○○路359號地上建物，有林清池94年6月17日談話
          筆錄可稽（原處分卷第92頁及第93頁），是原告顯已
          自系爭房屋89年度興建完成即取得該建物之所有權，
          原告主張系爭房屋實際所有權人為陳昭星及建霖公司
          乙節，核無足採。又原告於91年間原承租人所經營醫
          院倒閉後，與建霖公司簽訂轉租同意書（原處分卷第
          60頁），同意建霖公司將所承租之房地再行轉租員生
          醫院，有建霖公司負責人配偶陳生業94年7月26日談
          話筆錄可稽（原處分卷第103頁），雙方約定租金如
          何支付（原處分卷第100頁）與本案依查得房屋建造
          成本核定為原告89年度出租土地所獲之對價無涉，原
          告主張被告重複課稅乙節容有誤解。再查本案係原告
          出租土地供承租人建造房屋，原告自89年間系爭房屋
          興建完成時即取得該建物之所有權已如前述，該建物
          是否拆除，當由原告自由處分，況原告等人於原承租
          人所經營醫院倒閉後，與員生醫院之土地房屋租賃契
          約已無拆屋還地之約定，故原承租人所經營醫院倒閉
          亦不因此影響原告已取得該建物所有權之事實。原告
          提起本訴訟，並無新理由及新事證，仍復執前詞，所
          訴委不足採。
        (5)補充理由：
          原告與林清池君、林文炎君、林哲雍君及林訓宇君
            等土地所有權人（以下簡稱地主）於89年間將渠等
            共有彰化縣員林鎮○○段621（原告持分三分之一
            ）、620之11及620之12（原告持分各九分之一）地
            號（重測後為至善段426、462及464地號）土地出
            租予陳昭星君，雙方於89年3月21日簽訂土地租賃
            契約，約定租賃期間自89年4月10日起至104年2月9
            日止，保證金2,500,000元，承租人除依約給付租
            金外，並由承租人出資而以原告、林清池君及林文
            炎君等3人名義為起造人建造房屋（原告持分三分
            之一）。查系爭房屋89年度投入建造成本63,500,0
            00元，全數由承租人陳昭星君負擔，89年8月16日
            竣工（原處分卷第43頁），而於89年11月21日登記
            於原告、林清池君及林文炎君等3人名下（原處分
            卷第56頁），依財政部88年3月12日台財稅第88190
            2753號函釋，原告等3人即獲有此財產上之利益，
            該房屋之建造成本應視為承租土地之對價，與支付
            租金相同，被告機關原查依查得房屋建造成本63,5
            00,000元核定為原告等3人出租土地所獲之對價，
            按原告持分比例歸課原告租賃收入，並無不合。
          次查原告等地主5人於90年12月間寄出存證信函，
            通知承租人陳昭星君，雙方已於90年7月底同意終
            止租約，地主並於90年8月與他人另訂新約（補充
            資料第1頁）。經查原告等地主5人與陳昭星君終止
            租約後，即分別與建霖醫療器材股份有限公司（以
            下簡稱建霖公司）及員生醫院同時簽訂土地房屋租
            賃契約（原處分卷第63頁至第79頁及第94頁至第99
            頁），將土地及建物一併出租，約定每月租金684,
            880元，足見原告、林清池君及林文炎君等3人顯已
            自系爭房屋89年度興建完成即取得該建物之所有權
            ，原告等3人於與陳昭星君終止租約後，即以所有
            權人名義將建物併同土地再行轉租與建霖公司及員
            生醫院，原告於96年5月16日言詞辯論狀五主張系
            爭建物實際所有權人為陳昭星君，由陳昭星君將所
            有權及使用權轉讓予建霖公司乙節，核無足採。
          至原告於96年5月16日言詞辯論狀六主張「建霖公
            司取得該建物實際所有權及使用權後，再轉租予員
            生醫院，繼續經營醫院，然後每月收取租金245萬
            元，足以證明該建物實際所有權人建霖公司已將該
            工程造價轉換並申報每月租金收入245萬元在案。
            」乙節，查系爭建霖公司每月自員生醫院所收取之
            收入245萬元，並非如原告所主張為建物及設備租
            金，而係建霖公司協助管理員生醫院之行政、設備
            並提供員生醫院管理諮詢顧問之管理費用，有雙方
            所簽訂之管理合約書（補充資料第2頁）及員生醫
            院總分類帳－管理費（補充資料第3頁）可稽。且
            查建霖公司主要業務內容為醫療用機械器具批發及
            管理顧問服務（補充資料第5頁），該公司申報收
            入主要係取自員生醫院之管理收入，而申報成本包
            括製造費用（即設備折舊）及勞務成本，其中勞務
            成本佔營業成本比例甚至高達82%（補充資料第7頁
            至第54頁－建霖公司91至94年度營利事業所得稅結
            算申報資料），足見建霖公司每月自員生醫院所收
            取之收入245萬元，並非如原告所述包含建物租金
            ，而係純屬設備租金及管理服務收入，原告主張核
            無足採。
          又查原告於91年9月16日以每月租金684,880元將系
            爭土地建物租予建霖公司（原處分卷第67頁），原
            告於91年12月31日與建霖公司簽訂轉租同意書（原
            卷第60頁），同意建霖公司再轉租予員生醫院，建
            霖公司即於92年1月1日與員生醫院陳守棟醫師簽訂
            土地建物及設備租賃契約（補充資料第6頁），將
            系爭土地建物及醫院設備轉租予員生醫院，由建霖
            公司收取管理服務收入及設備租金每月245萬及土
            地建物租金684,880元，是建霖公司顯係二房東之
            角色，將所收取之土地建物租金684,880元轉交給
            原告等人，而建霖公司則賺取每月245萬元之管理
            服務收入及設備租金，並非如原告主張建霖公司已
            將該工程造價轉換並申報每月租金245萬元在案。
            又依建霖公司負責人配偶陳生業君94年7月26日之
            談話筆錄（原處分卷第103頁）所載，91年度租金
            由建霖公司支付7,545,680元給原告等地主，建霖
            公司再向員生醫院索取相當額之租金及管理服務收
            入（即245萬元），92年度租金則全部轉由員生醫
            院支付予所有權人，可見建霖公司向員生醫院收取
            之245萬元係管理服務收入，而非建物租金，況系
            爭建霖公司於91年度以後向員生醫院所收取之管理
            服務收入245萬元，與本案核課該房屋89年度之建
            造成本應視為原告等3人出租土地予陳昭星君所獲
            之對價，按原告持分比例歸課原告租賃收入係屬二
            事，不應混為一談。
          按「一、土地承租人於承租之土地上自費建屋，將
            建物所有權登記為出租人（包含個人或營利事業）
            所有，並約定租賃期間由承租人使用該房屋，土地
            出租人應依建物之營建總成本，按租賃期間平均計
            算各年度租賃收入加計當年度收取之現金為其租賃
            收入總額，於減除必要損耗及費用後，核算各年度
            租賃所得。但在原訂租賃期間內，依建物之營建總
            成本平均計算各年度租賃收入，如遇有解約或建物
            出售時，應就剩餘租賃期間應歸屬之建造成本歸課
            土地出租人租賃契約解約年度或建物出售年度之租
            賃所得……三、本部……88年3月12日台財稅第881
            902753號函，自本令發布日起廢止。」為財政部96
            年3月16日台財稅字第09604517910號令所明釋。
          查本件所參據之財政部88年3月12日台財稅字第881
            902753號函釋雖經財政部以首揭令釋廢止在案，惟
            本件承租人陳昭星於該承租土地上建造房屋供百川
            醫院員林分院營業使用，以原告、林文炎君及林清
            池君等3人為起造人，於88年12月28日開工，89年8
            月16日竣工，工程總價63,500,000元由承租人支付
            ，房屋興建完成後即於89年11月21日登記為原告、
            林文炎君及林清池君等3人所有，並約定租賃期間
            由承租人使用該房屋，為原告所不爭，依首揭財政
            部96年3月16日台財稅字第09604517910號令釋意旨
            ，土地承租人於承租之土地上自費建屋，將建物所
            有權登記為出租人所有，並約定租賃期間由承租人
            使用該房屋，土地出租人仍應依建物之營建總成本
            ，按租賃期間平均計算各年度租賃收入。
          至原告於96年8月2日所提示言詞辯論狀(二)壹、四及
            貳、七主張「由於百川醫院倒閉，將其未到期之租
            賃期間該建物員林鎮○○路359號使用權移轉予建
            霖醫療器材股份有限公司，使該公司銜接該未到期
            租賃期間之法律關係。」乙節，查本件係因承租人
            於租地上自費建屋並將房屋登記為出租人所有，出
            租人自系爭房屋89年度興建完成即取得該建物之所
            有權，被告機關依建造成本核課出租人建造年度（
            即89年度）租賃所得之案件，與該建物之使用權歸
            屬何人無涉。況本件系爭年度為89年度，與原告主
            張百川醫院於90年度以後倒閉，系爭建物是否轉由
            建霖醫療器材股份有限公司承租一事無涉，亦即90
            年度以後之租賃關係不屬本件審究之範圍，又建霖
            醫療器材股份有限公司是否銜接百川醫院與原告等
            地主未到期租賃期間之法律關係，係屬另案問題，
            亦不屬本件審究之範圍。
          關於原告於96年8月2日所提示言詞辯論狀(二)貳、二
            主張其所收取租金係土地租金，而非建物租金乙節
            ，查原告等土地所有權人與陳昭星君於89年3月21
            日簽訂土地租賃契約（原處分卷第88頁），約定租
            賃期間自89年4月10日起至民國104年2月9日止，保
            證金2,500,000元，承租人除依約給付租金外，並
            由承租人出資而以原告、林清池君及林文炎君等3
            人名義為起造人建造房屋（原告持分三分之一），
            依財政部88年3月12日台財稅字第881902753號函釋
            規定，原告等3人即獲有此財產上之利益，該房屋
            之建造成本應視為承租土地之對價，與支付租金相
            同，被告機關原查依查得房屋建造成本63,500,000
            元核定為原告等3人89年度出租土地所獲之對價，
            按原告持分比例歸課原告租賃收入，並無不合。至
            原告主張90年度以後原承租人所經營醫院倒閉後，
            原告與建霖醫療器材股份有限公司之租賃關係為何
            ，雙方約定租金如何支付與本案係依查得房屋建造
            成本核定為原告89年度出租土地所獲之對價無涉，
            併予敘明。
          綜上，本件原處分、訴願決定依法均無違誤，請駁
            回原告之訴。
      2.罰鍰：
        (1)按「納稅義務人應於每年2月20日起至3月底止，填具
          結算申報書，向該管稽徵機關，申報其上一年度內構
          成綜合所得總額‧‧‧之項目及數額，以及有關減免
          、扣除之事實，並應依其全年應納稅額減除‧‧‧扣
          繳稅額及可扣抵稅額，計算其應納之結算稅額，於申
          報前自行繳納。」、「納稅義務人已依本法規定辦理
          結算申報，但對依本法規定應申報課稅之所得額有漏
          報或短報情事者，處以所漏稅額兩倍以下之罰鍰。」
          為行為時所得稅法第71條第1項前段及第110條第1項
          所明定。
        (2)原告89年度漏報營利、租賃及財產交易等所得合計12
          ,098,403元，經被告按所漏稅額2,796元及4,738,707
          元分別處0.2倍及0.5倍罰鍰合計2,369,900元（計至
          百元止）。原告主張確實未收取系爭租賃所得，依據
          所得收付實現原則應予註銷罰鍰云云。經被告復查決
          定略以，查原告因違反法律上義務而應受之行政罰，
          雖不以出於故意為必要，仍須以過失為其責任條件。
          系爭租賃所得既經維持已如前述，縱非故意難謂無過
          失，原處罰鍰並無違誤，復查後乃予駁回。原告不服
          ，提起訴願，財政部持與被告相同之論見，予以駁回
          。
        (3)訴訟意旨略謂：系爭租賃所得係被告強制歸戶核課，
          其並無收到該筆租賃所得，依據綜合所得稅收付實現
          原則，當然沒有短漏報綜合所得稅之情事，依法應予
          註銷罰鍰云云。
        (4)查原告89年度漏報租賃所得，已如前述，原告提起本
          訴訟，並無新理由及新事證，仍復執前詞，所訴委不
          足採。
    理  由
一、按「個人之綜合所得總額，以其全年左列各類所得合併計算
    之：第1類：‧‧‧第5類：租賃所得及權利金所得：凡以財
    產出租之租金所得，財產出典典價經運用之所得或專利權、
    商標權、著作權、秘密方法及各種特許權利，供他人使用而
    取得之權利金所得：一、財產租賃所得及權利金所得之計算
    ，以全年租賃收入或權利金收入，減除必要損耗及費用後之
    餘額為所得額‧‧‧三、財產出租，收有押金或任何款項類
    似押金者，或以財產出典而取得典價者，均應就各該款項按
    當地銀行業通行之一年期存款利率，計算租賃收入。‧‧‧
    」、按「納稅義務人應於每年2月20日起至3月底止，填具結
    算申報書，向該管稽徵機關，申報其上一年度內構成綜合所
    得總額‧‧‧之項目及數額，以及有關減免、扣除之事實，
    並應依其全年應納稅額減除‧‧‧扣繳稅額及可扣抵稅額，
    計算其應納之結算稅額，於申報前自行繳納。」、「納稅義
    務人已依本法規定辦理結算申報，但對依本法規定應申報課
    稅之所得額有漏報或短報情事者，處以所漏稅額兩倍以下之
    罰鍰。」為行為時所得稅法第14條第1項第5類第1款、第3款
    前段、第71條第1項前段及第110條第1項所明定。又「公司
    與地主訂定土地租賃契約，由其在所承租之土地上自費建屋
    ，並以出租人名義為起造人及將該房屋登記為出租人所有，
    約定該公司需另支付租金及租賃期滿應拆屋還地，因出租人
    自房屋興建完成即取得該建物之所有權，於租賃期間屆滿，
    該建物是否拆除，當由出租人自由處分，不因此而影響出租
    人已取得該建物所有權之事實，故該房屋之建造成本，仍應
    視為承租土地之對價，按該公司於各該建造年度實際支付之
    工程造價，核課出租人建造年度之租賃所得。」雖亦經財政
    部88年3月12日台財稅第881902753號函釋有案。
二、本件原告89年度綜合所得稅結算申報，原列報租賃所得1,12
    7,769元，經被告所屬員林稽徵所核定13,207,216元，歸課
    綜合所得總額15,251,045元，補徵應納稅額4,738,332元，
    並依所得稅法第110條第1項規定按所漏稅額2,796元及4,738
    ,707元分別處0.2倍及0.5倍罰鍰合計2,369,900元（計至百
    元止），即原告與林清池、林文炎、林哲雍及林訓宇等土地
    所有權人於89年間將渠等共有彰化縣員林鎮○○段621（原
    告持分三分之一）、620之11及620之12地號（原告持分各九
    分之一）（重測後為至善段426、462及464地號）土地出租
    予陳昭星，雙方於89年3月21日簽訂土地租賃契約，約定租
    賃期間自89年4月10日起至104年2月9日止，保證金2,500,00
    0元，承租人除依約給付租金外，並由承租人出資而以原告
    、林清池及林文炎等3人名義為起造人建造房屋（原告持分
    三分之一），被告初查核定原告除取得土地租賃收入1,977,
    670元外，並就地主出租土地收取之保證金2,500,000元按當
    地銀行業通行之一年期存款利率設算租金90,754元，依原告
    持分比例核算租賃收入26,218元，又系爭房屋89年度投入建
    造成本63,500,000元，依原告持分比例三分之一核算租賃收
    入21,166,667元，合計全年租賃收入23,170,555元，減除原
    告自行列報1,978,542元後，就其差額減除43%必要損耗及費
    用，再行核定租賃所得12,079,447元。原告不服申請復查，
    主張並無收到該筆租賃所得，系爭建物實際所有權人為陳昭
    星，因該土地已設定抵押權向銀行貸款，銀行為確保其抵押
    權之債權，才要求應以原告名義為起造人，被告依財政部88
    年3月12日台財稅第881902753號函釋按工程造價核課原告建
    造年度之租賃所得，實屬錯誤，經被告復查決定以，承租人
    陳昭星於該承租土地上建造房屋供百川醫院員林分院營業使
    用，以原告、林清池及林文炎等3人為起造人，於88年12月2
    8日開工，89年8月16日竣工，工程總價63,500,000元由承租
    人支付，有土地租賃契約書、彰化縣政府工務局所核發之使
    用執照、工程竣工驗收證明書、承包商國力營造工程股份有
    限公司負責人葉新化談話筆錄及工程合約書等影本可稽，房
    屋興建完成後即於89年11月21日登記為原告、林清池及林文
    炎等3人所有，原告主張系爭建物實際所有權人為陳昭星為
    無足採，原查依前揭規定，將實際查得該房屋之建造成本63
    ,500,000元視為原告、林清池及林文炎等3人出租土地所獲
    之對價，並按原告持分比例三分之一歸課租賃收入，並無不
    合為由，而駁回原告復查之申請，訴願決定復以依首揭財政
    部函釋意旨，該房屋之建造成本，仍應視為承租土地之對價
    ，核定原告租賃所得，是被告乃依系爭房屋89年度投入建造
    成本63,500,000元，依原告持分比例三分之一核算租賃收入
    21,166,667元，加計取得土地租賃收入1,977,670元，及就
    地主出租土地收取之保證金2,500,000元按當地銀行業通行
    之一年期存款利率設算租金90,754元，依原告持分比例核算
    租賃收入26,218元，合計全年租賃收入為23,170,555元，減
    除原告自行列報1,978,542元後，就其差額減除43%必要損耗
    及費用，核定原告89年度租賃所得12, 079,447元，經核並
    無不合，而駁回原告之訴願，固非無據。惟查：
    (一)按「財政部依本法或稅法所發布之解釋函令，對於據以申
      請之案件發生效力。但有利於納稅義務人者，對於尚未核
      課確定之案件適用之。」稅捐稽徵法第1條之1定有明文。
    (二)本件被告將承租人於89年度建造系爭房屋之建造成本63,5
      00,000元，依原告應有部分比例三分之一核算租賃收入21
      ,166,667元，其理由係依據財政部88年3月12日台財稅字
      第881902753號函釋，所稱公司在各建造年度實際支付之
      工程造價，應認屬承租人代土地出租人所為之給付，應按
      各建造年度之工程造價核課出租人之租賃收入之解釋，作
      為依據，予以核課。然查財政部96年3月16日台財稅字第0
      9604517910號函就承租人於承租之土地上自費建屋，約定
      以土地出租人為房屋起造人及所有權人，應如何核算其租
      賃所得已函釋示以：「一、土地承租人於承租之土地上自
      費建屋，將建物所有權登記為出租人（包含個人或營利事
      業）所有，並約定租賃期間由承租人使用該房屋，土地出
      租人應依建物之營建總成本，按租賃期間平均計算各年度
      租賃收入加計當年度收取之現金為其租賃收入總額，於減
      除必要損耗及費用後，核算各年度租賃所得。但在原訂租
      賃期間內，依建物之營建總成本平均計算各年度租賃收入
      ，如遇有解約或建物出售時，應就剩餘租賃期間應歸屬之
      建造成本歸課土地出租人租賃契約解約年度或建物出售年
      度之租賃所得。二、依據上開規定計算之租金，顯較當地
      一般租金為低者，稽徵機關得依所得稅法第14條第1項第5
      類規定，參照當地一般租金調整計算租賃收入；或依營利
      事業所得稅查核準則第22條規定辦理。三、本部82年6月2
      2日台財稅第821489474號函、85年5月22日台財稅第85190
      5235號函及88年3月12日台財稅第881902753號函，自本令
      發布日起廢止。」，有該函附卷可參（見本院卷第84頁）
      ，即上開財政部88年3月12日台財稅字第881902753號函釋
      業經同部以96年3月16日台財稅字第09604517910號函解釋
      廢止，對土地承租人以自費建屋，將建物登記為出租人所
      有，約定租賃期間由承租人使用該房屋者，改為按租賃期
      間平均計算各年度租賃收入加計當年度收取之租金，為其
      租賃收入總額，減除必要損耗及費用後，核算各年度租賃
      所得，此為被告所是認，則被告依據財政部舊有解釋意旨
      ，將房屋建造成本6,350萬元，依原告應有部分比例三分
      之一，核算為原告89年度之租賃收入，已失憑據。
    (三)又稅法上之實質課稅原則，乃係指「對實質上相同經濟活
      動所產生之相同經濟利益，應課以相同之租稅，始符合租
      稅法律主義所要求之公平及實質課稅原則，實質課稅原則
      為租稅法律主義之內涵及當然歸趨。故有關課徵租稅構成
      要件事實之判斷及認定，自應以其實質經濟事實關係及所
      產生之實質經濟利益為準，而非以形式外觀為準。」（最
      高行政法院82年度判字第2410號判決參照）。原告主張其
      與共有人共計5人，將系爭土地出租與訴外人陳昭星建築
      房屋經營百川醫院，約定租期自89年4月10日起至104年2
      月9日止。因系爭土地業已向萬泰商業銀行貸款，該銀行
      為確保其抵押權，要求貸款之原告及其他共有人，於建築
      房屋時，必須以自己名義為所有人，並追加抵押權，因而
      於簽訂租賃契約時要求承租人以原告與共有人林清池及林
      文炎3人名義為起造人及建物完成後登記為所有權人。惟
      建物於89年10月建造完成，百川醫院開幕後，至同年12月
      ，陳昭星即經濟週轉不靈，由建霖公司承受該醫院亦概括
      承受其債務，建霖公司即將該醫院租予以陳守棟醫師為院
      長之員生醫院經營，其租金之計算，土地部分第1年為每
      月684,880元，以後每2年調整4%，由員生醫院交付原告等
      土地所有權人；房屋及醫療設備部分為每月245萬元，由
      承租人員生醫院交付建霖公司等情，業據證人建霖公司實
      際負責人陳生業及員生醫院院長陳守棟於本院95年度訴字
      第764號林文炎綜合所得稅事件審理時到庭結證屬實，而
      綜合所得稅係採收付實現制，依核實課稅原則，其核課之
      對象自應對實際所得之人課徵，本件房屋部分之租金每月
      高達245萬元，衡情應非以現金給付，自應查明其房屋部
      分之租金實際由何人所得，予以核實課稅。本件原處分未
      查明房屋部分之租金實際由何人收取，原告由建物登記其
      名下獲益若干？僅以建物登記原告名義（應有部分三分之
      一）為由，將建物之營建總成本一次歸課原告89年度綜合
      所得，並予科處罰鍰，於法均有不合，訴願決定未予糾正
      亦有未洽，從而本件原告之訴為有理由，爰將訴願決定及
      原處分（復查決定）關於將系爭建物之營建總成本加計於
      原告89年度所得，計算原告該年度之綜合所得課稅並處罰
      鍰部分均撤銷，由被告另為妥適之處分。
據上論結，本件原告之訴為有理由，依行政訴訟法第195條第1項
前段、第98條第3項前段，判決如主文。
中　　華　　民　　國　　96　　年　　8　　月　　 9  　 日
                  第三庭審判長法  官　王　茂　修
                              法  官　林  金  本
                              法  官　莊　金　昌
以上正本證明與原本無異。
如不服本判決，應於判決送達後20日內向本院提出上訴書狀，其
未表明上訴理由者，應於提起上訴後20日內向本院提出上訴理由
書（須依對造人數附具繕本）；如於本判決宣示或公告後送達前
提起上訴者，應於判決送達後20日內補提上訴理由書（須附繕本
）。未表明上訴理由者，逕以裁定駁回。
中　　華　　民　　國　　96　　年  　8　　月　　 13    日
　　　　　　　　　　　　　　　書記官　凌  雲  霄
